【裁判字號】    97,抗,40
【裁判日期】    970430
【裁判案由】    拍賣抵押物
【裁判全文】
臺灣臺南地方法院民事裁定                97年度抗字第40號
抗  告  人  乙○○
非訟代理人  林紹源律師
相  對  人  甲○○
抗告人因與相對人間拍賣抵押物事件，對於中華民國96年12月10
日本院96年度拍字第1350號裁定提起抗告，本院裁定如下：
    主  文
抗告駁回。
抗告程序費用新台幣壹仟元由抗告人負擔。
    理  由
一、按96年3月28日修正民法第881條之1第2項固規定最高限額抵
    押權所擔保之債權，以由一定法律關係所生之債權或基於票
    據所生之權利為限。惟依據96年3月28日修正之民法物權編
    施行法第17條規定：修正之民法第881條之1至第881條之17
    之規定，除第881條之1第2項、第881條之4第2項、第881條
    之7之規定外，於民法物權編修正施行前設定之最高限額抵
    押權，亦適用之。次按抵押權人於債權已屆清償期而未受清
    償者，得聲請法院拍賣抵押物，就其賣得價金而受清償，民
    法第873條第1項定有明文。又聲請拍賣抵押物，原屬非訟事
    件，法院所為准許與否之裁定，無確定實體法上法律關係存
    否之性質，於債權及抵押權之存否，並無既判力。故祇須其
    抵押權已經依法登記，且債權已屆清償期而未受清償，法院
    即應為准許拍賣之裁定。而對於此項法律關係有爭執之人，
    為保護其權利，得提起訴訟，以謀解決，不得僅依抗告程序
    聲明其爭執，並據為廢棄准許拍賣抵押物裁定之理由（最高
    法院94年度台抗字第270號裁定意旨參照）。
二、本件相對人於原審主張: 抗告人乙○○以其所有如原裁定附
    表所示之不動產（下稱系爭抵押物），為向相對人借款之擔
    保，設定新臺幣（下同）1,500萬元之最高限額抵押權，存
    續期間自民國94年9月5日起至99年9月4日止，債務清償期依
    照各個債務契約所定清償日期，經登記在案。嗣抗告人至96
    年1月3日止尚欠相對人債務共1,000萬元。為此聲請拍賣抵
    押物以資受償，並提出抵押權設定契約書影本、他項權利證
    明書影本、土地登記謄本20件、本票影本1件為證。原裁定
    依民法第873條第1項之規定，據以准許相對人拍賣抵押物之
    聲請，核無不合。
三、抗告意旨略以：
  (一)抗告人不認識相對人，也從未向相對人借款、交付支票，更
    從未曾設定抵押權予相對人，抗告人實不知相對人如何取得
    抵押權設定及本票？
  (二)又相對人之聲請本件拍賣抵押物裁定之理由略謂：「相對人
    乙○○（即抗告人，下同）94年9月5日以其所有如附表所示
    不動產擔保抵押借款，而設定1500萬元之抵押權…嗣相對人
    乙○○於96年1月3日償還日至今尚欠本人1000萬元，屢經催
    討，未受清償，為此聲請拍賣抵押物」。惟抗告人遍查全卷
    ，未見任何「94年9月5日之借款憑證」，也未見任何「清償
    日96年l月3日」之約定或記載，從形式上根本看不出有相對
    人所述「94年9月5日借款債權存在」之事實。進而言之，綜
    觀聲請意旨，相對人係以「94年9月5日」後之借款憑證聲請
    拍賣抵押物，自應提出在94年9月5日後之借款憑證，然相對
    人卻提出「借款日前（94年1月3日）之本票」欲佐證「94年
    9月5日後」有借款之事實』，從形式上觀察即可輕易發現相
    對人未曾提出任何合乎聲請條件（94年9月5日後債權憑證）
    之證物，故從形式觀察即可認定相對人主張之「94年9月5日
    借款債權」不存在，然原裁定就此漏未審酌，遽以「一般抵
    押權」之條件准予本件「最高抵押權」之拍賣，實有違誤，
    更損害抗告人權利。
  (三)最高法院84年台上字第1967號判例明確指出：最高限額抵押
    權設定契約書如未記載抵押權所擔保之債權，僅於其他契約
    如買賣契約上有此等記載，則該項債權自非抵押權效力所及
    ；最高法院92年台上字第370號判決也明確指出最高限額抵
    押權仍具備抵押權之從屬性：最高限額抵押權係對於債權人
    一定範圍內不特定債權，預定一最高限額，由債務人或第三
    人提供抵押物予以擔保之特殊抵押權，故最高限額抵押權所
    擔保之債權必須為一定範圍內所發生之債權，且最高限額係
    從屬於此一定範圍之法律關係，最高限額抵押權所擔保者，
    即係此項法律關係所不斷發生之債權，至於『概括最高限額
    抵押權』，因債權人與債務人間無基本契約（一定法律關係
    ）為擔保債權發生之基礎關係，自難認屬有效。最高法院86
    年台上字第3114號判決亦同此見解。
  (四)台灣高等法院96年度非抗字第47號裁定意旨也認為倘抵押權
    設定契約書之範圍僅記載『一切債權』或『全部債權』，並
    未明確指出所擔保之債權為何之情況下，應屬『概括最高限
    額抵押權』而屬無效，法院不應准許拍賣抵押物。本件相對
    人提出之『他項權利證明書』對於債權範圍僅記載『全部』
    ，卷內抵押權設定契約書『擔保』權利金額僅記載『共同擔
    保最高限額新台幣1500萬元』，根本未記載於所擔保之『債
    權』獲釋『一定範圍之法律關係』，更未載明相對人提出之
    本票債權亦在擔保之列（抗告人否認本票債權存在），依前
    述實務見解，本件應屬『概括最高限額抵押權』而為無效，
    原審遽為准予拍賣抵押物之裁定，顯然違法不當，請求廢棄
    原裁定。
四、經查：
  (一)系爭抵押物係於94年9月6日設定最高限額1500萬元之抵押權
    ，權利存續期限自94年9月5日起至99年9月4日，約定債權範
    圍為全部。依據前開民法物權編施行法之規定，系爭抵押權
    係於民法物權修正施行前已設定，系爭抵押權不適用民法第
    881條之1第2項規定。
  (二)相對人提出抵押權設定契約書影本、他項權利證明書影本、
    土地登記謄本20件、本票影本1件，以證明其對抗告人有債
    權及抵押權之存在。揆諸首揭說明，相對人聲請法院拍賣抵
    押物，係屬非訟事件，法院僅得依相對人提出之文件為形式
    上審查。查系爭抵押物於94年9月6日設定最高限額抵押權，
    經台南縣永康地政事務所依法登記完畢，依土地法第43條規
    定該登記有絕對效力。抗告人爭執系爭抵押權之登記為概括
    最高限額抵押權不生物權效力，以及否認借款債權及票款債
    權云云，均係對於債權及抵押權之存否有爭執，應提起訴訟
    以謀解決，不得僅依抗告程序聲明其爭執。
  (三)至抗告人另主張相對人乃以「94年9月5日借款債權」聲請拍
    賣抵押物，自應提出在94年9月5日後之借款憑證，然相對人
    卻提出「借款日前（94年1月3日）之本票」佐證借款之事實
    ，從形式上觀察即可輕易發現相對人未曾提出任何合乎聲請
    條件（94年9月5日後債權憑證）之證物，故從形式觀察即可
    認定相對人主張之「94年9月5日借款債權」不存在等語，惟
    核金錢消費借貸契約非以書面契約為成立要件，因此，相對
    人應提出何種證據始得證明金錢消費借貸契約存在，以及相
    對人提出之證據是否足以證明金錢消費借貸契約存在，亦均
    屬債權存否之問題，抗告人如有爭執，仍應提起訴訟以謀解
    決，不得僅依抗告程序聲明其爭執。
  (四)依上所述，原法院准許相對人拍賣抵押物之聲請，即無不當
    ，抗告人提起抗告，請求廢棄原裁定，不能謂有理由。
五、據上論結，本件抗告為無理由，依非訟事件法第46條、第21
    條第2項、第24條第1項，民事訴訟法第495條之1第1項、第
    449條第1項、第78條，裁定如主文。
中    華    民    國    97    年    4     月    30    日
                  民事第三庭    審判長法  官  蔡美美
                                      法  官  張桂美
                                      法  官  林福來
以上正本係照原本作成。
如不服本裁定，僅得於收受本裁定正本送達後10日內，以適用法
規顯有錯誤為理由，向本院提出再抗告狀，（須附繕本一份及繳
納再抗告裁判費新台幣1,000元），經本院許可後始可再抗告。
中    華    民    國    97    年    4     月    30    日
                                      書記官  吳俊達


司法院資訊處製作；財團法人民間司法改革基金會備份。
